ACORDAO-COMPLETO-2466885

ACÓRDÃO 617/2021 ATA 9/2021 - PLENÁRIO

VISTOS, relatados e discutidos estes autos que cuidam de Denúncia a respeito de possíveis irregularidades na execução de empreendimento do Programa Minha Casa Minha Vida, no Município de Barra do Garças - MT.
ACORDAM os Ministros do Tribunal de Contas da União, reunidos em Sessão Plenária, diante das razões expostas pelo Relator, em:
9.1. com fundamento nos artigos 234 e 235, do Regimento Interno do TCU, conhecer da presente Denúncia para, no mérito, considerá-la procedente;
9.2. acatar as razões de justificativas apresentadas pela Caixa Econômica Federal;
9.3.  enviar cópia do presente Acórdão à Caixa Econômica Federal, ao denunciante, ao Ministério Público Federal no Estado do Mato Grosso, às as compromissárias Águas de Barra do Garças e Resecom Construtora Ltda e ao Município de Barra do Garças/MT, informando que a presente deliberação, acompanhada do Relatório e do Voto que a fundamenta, está disponível para a consulta no endereço www.tcu.gov.br/acordaos, além de esclarecer que, caso requerido, o TCU poderá fornecer sem custos as correspondentes cópias, de forma impressa;
9.4. levantar a chancela de sigilo aposta aos autos; 
9.5. arquivar o presente processo, com fundamento no art. 169, inciso III, do Regimento Interno do TCU.

Denúncia a respeito de possíveis irregularidades ocorridas na execução de empreendimento contratado no âmbito do Programa Minha Casa Minha Vida (PMCMV-FAR), no município de Barra do Garças - MT.

Prefeitura Municipal de Barra do Garças - MT.

3. Interessados/Responsáveis:
3.1. Interessado: Identidade preservada (art. 55, caput, da Lei n. 8.443/1992)
3.2. Responsável: Identidade preservada (art. 55, caput, da Lei n. 8.443/1992).

13.1. Ministros presentes: Ana Arraes (Presidente), Walton Alencar Rodrigues, Augusto Nardes, Raimundo Carreiro (Relator), Bruno Dantas, Vital do Rêgo e Jorge Oliveira.
13.2. Ministro-Substituto convocado: Marcos Bemquerer Costa.
13.3. Ministros-Substitutos presentes: Augusto Sherman Cavalcanti, André Luís de Carvalho e Weder de Oliveira.

RAIMUNDO CARREIRO

Transcrevo a seguir, nos termos do art. 1º, § 3º, inciso I, da Lei nº 8.443/92, a instrução lavrada no âmbito da Secretaria de Fiscalização de Infraestrutura Urbana (peça 28) , cujas conclusões contaram com a anuência do corpo diretivo daquela unidade técnica (peças 29 e 30) 
INTRODUÇÃO
Cuidam os autos de denúncia a respeito de possíveis irregularidades ocorridas na execução de empreendimento contratado no âmbito do Programa Minha Casa Minha Vida (PMCMV-FAR) , no município de Barra do Garças - MT. 
HISTÓRICO
Conforme denúncia "há cerca de nove anos, foi adquirido terreno (escritura de compra e venda a peça 10, p. 9-17) para a construção de conjunto habitacional com mais de 1.400 casas populares. Porém, há aproximadamente dois anos, as obras foram suspensas, as casas estão deterioradas, com portas e janelas danificadas e/ou furtadas, sem coberturas, a ponto de árvores crescerem dentro das casas".   
 Na instrução inaugural deste feito, à peça 11, esta unidade técnica propôs conhecer da presente denúncia, satisfeitos os requisitos de admissibilidade previstos nos arts. 234 e 235 do Regimento Interno do Tribunal de Contas da União e no art. 103, § 1º, da Resolução - TCU 259/2014, para, no mérito, considerá-la procedente. No entanto, propôs o arquivamento do processo, tendo em vista a atuação do Ministério Público Federal na questão.
EXAME TÉCNICO
Por despacho à peça 14, e com base nas informações constantes dos autos, o Ministro-Relator determinou a realização de oitiva da Caixa Econômica Federal, administradora dos contratos do Fundo de Arrendamento Residencial (FAR) , no sentido de informar as providências para a retomada e conclusão do empreendimento, detalhando as ações adotadas até a presente data bem como as previstas para a conclusão das obras e justificativas para iniciar empreendimento desse porte sem a infraestrutura necessária para o atendimento das moradias, como água, luz e esgoto. 
Ainda o r. Despacho determinou o encaminhamento de cópia acompanhada da instrução à peça 11, ao Ministério Público Federal no Estado do Mato Grosso (MPF-MT) e à CEF, que foram promovidas por meio dos Ofícios TCU/Seproc 64077 e 64107, ambos de 20/11/2020 (peças 15 e 16) .
Também em cumprimento à determinação foi encaminhada cópia do Despacho do Relator ao município de Barra do Garças/MT e às empresas Resecom Construtora Ltda e Águas de Barra do Garças que foram promovidas por meio dos Ofícios TCU/Seproc 64078, 64104 e 64105, todos de 20/11/2020 (peças 19-21) , tendo tomado ciência dos aludidos ofícios conforme documentos constantes às peças 23, 24 e 26. 
A Caixa e o MPF-MT tomaram ciência dos mencionados ofícios, conforme documentos constantes às peças 17 e 18, e a CEF compareceu aos autos para apresentar, tempestivamente, suas razões de justificativa, de acordo com o documento constante à peça 22.
Argumenta a Caixa Econômica Federal que a contratação dos empreendimentos ocorreu após análises técnicas, jurídicas e de riscos dos empreendimentos e das construtoras com o objetivo verificar se os empreendimentos se enquadravam nas regras do programa que os financiam e se as suas produções eram viáveis tecnicamente, considerando, entre outros aspectos, a observância da legislação do empreendimento no que se refere às aprovações dos órgãos competentes, dentre elas, a viabilidade de fornecimento de água potável e o destino do esgotamento sanitário, aprovação na Prefeitura Municipal e as licenças no órgão ambiental (peça 22, item 3.4) .
Complementa que, no momento da contratação, foram apresentadas pelas concessionárias responsáveis as viabilidades de fornecimento de água potável e de esgotamento sanitário para os empreendimentos supracitados (item 3.5) .
Prossegue relatando as ações, providências, sanções aplicadas e medidas de preservação ao patrimônio e dos interesses do Fundo de Arrendamento Residencial realizadas pela Caixa, tais como a instalação de vigilância nos três residenciais, desde as respectivas datas das rescisões contratuais até a data da instalação de vigilância pela construtora substituta contratada (item 3.6.1) .
Aduz que ingressou com ação judicial 0015640-15.2015.8.11.0041, no juízo da 1ª. Vara Cível de Cuiabá-MT, cobrando os prejuízos causados pela construtora original, bem como multas contratuais relacionadas. Acrescenta que a ação ainda tramita sem resultados efetivos e que negativou as empresas em seu Cadastro Informativo de Pessoas Físicas e Jurídicas (CONRES) que as impede de negociar com a Caixa, vindo a contratar a Resecom Construtora para dar continuidade às obras, bem como relaciona os contratos dos empreendimentos em vigor com a empresa contratada (itens 3.6.2, 3.6.3 e 3.6.4) .
Informa ainda em relação ao sistema de abastecimento de água, esgoto e infraestrutura externa demandada que a Companhia de Saneamento Águas de Barra do Garças/MT firmou compromisso formal em 31/7/2020 (TAC, peça 9) diante do Ministério Público Federal-MT assumindo os custos e a execução do serviço relacionado, em cronograma compatível ao prazo de execução de obra do empreendimento (item 6.4.3) .
Continua afirmando que as execuções dos serviços das obras do Residencial Carvalho I, II e II estão em ritmo lento, com percentual de 44,45%, 30,88 e 79,95%, com previsão de conclusão para 30/12/2021 (item 6.5) .
Finaliza asseverando que as ações para preservação dos materiais/serviços empregados e prevenção à ocorrência de furtos e vandalismos estão sendo tomadas bem como a contenção de depreciação, a exemplo de intervenções para contenção de erosões e tratamento de fissuras estão sendo sistematicamente implementadas pela construtora responsável em seu processo permanente de manutenção do canteiro (itens 7 e 7.2) .
Considerando que as obras dos empreendimentos vinculadas ao Programa Minha Casa Minha Vida (PMCMV) , objeto da presente denúncia, estão em andamento conforme percentuais físicos de execução informados pela Caixa; considerando que o contrato firmado entre o município e a União está vigente; considerando que o órgão repassador dos recursos públicos federais está atuando; considerando que o Ministério Público Federal está acompanhando a obra e, finalmente, considerando o princípio de não supressão dos elos da cadeia de controle, conclui-se que as razões de justificativa apresentada pela Caixa Econômica Federal podem ser acatadas, fazendo as propostas que seguem.
PROPOSTA DE ENCAMINHAMENTO
Ante o exposto, submetem-se os autos à consideração superior, propondo:
 com fundamento nos artigos 234 e 235, do Regimento Interno do TCU, conhecer da denúncia para, no mérito, considerá-la procedente;
 acatar as razões de justificativas apresentadas pela Caixa Econômica Federal;
 comunicar à Caixa Econômica Federal e ao denunciante que o conteúdo da deliberação que vir a ser adotada poderá ser consultado no endereço www.tcu.gov.br/acordaos;
 levantar a chancela de sigilo aposta aos autos; e
 arquivar os autos, com fundamento no art. 169, inciso III, do Regimento Interno do TCU.

não há

Não atuou.

DENÚNCIA. INDÍCIOS DE IRREGULARIDADES EM EMPREENDIMENTO DO PROGRAMA MINHA CASA MINHA VIDA NO MUNICÍPIO DE BARRA DO GARÇAS (MT). OITIVA DA CAIXA. EMPREENDIMENTO EM ANDAMENTO SENDO ACOMPANHADO PELO MINISTÉRIO PÚBLICO DO ESTADO DO MT. ACOLHIMENTO DAS RAZÕES DE JUSTIFICATIVA. CIÊNCIA AOS INTERESSADOS. ARQUIVAMENTO.

DENÚNCIA (DEN)

Secretaria de Fiscalização de Infraestrutura Urbana (SeinfraUrb).

Em análise Denúncia a respeito de possíveis irregularidades na execução de empreendimento do Programa Minha Casa Minha Vida, no Município de Barra do Garças - MT.
2.	Conforme denúncia à peça 10, p. 1-8, "há cerca de nove anos, foi adquirido terreno (escritura de compra e venda à peça 10, p. 9-17) para construção de conjunto habitacional com mais de 1.400 casas populares. Porém, há aproximadamente dois anos, as obras foram suspensas, as casas estão deterioradas, com portas e janelas danificadas e/ou furtadas, sem coberturas, a ponto de árvores crescerem dentro das casas".
3.	Os contratos referentes ao empreendimento são administrados pela Caixa Econômica Federal (CEF) , por estarem sendo utilizados recursos do Fundo de Arrendamento Residencial (FAR) , cabendo ao município apenas cadastrar os beneficiários (peça 5) .
4.	Consta dos autos a informação de que em 30/7/2020, foi celebrado o Termo de Ajustamento de Conduta n. 03/2020 (peça 9) , que teve os seguintes signatários: o MPF-MT, as compromissárias Águas de Barra do Garças e Resecom Construtora Ltda. e os intervenientes anuentes Caixa Econômica Federal e município de Barra do Garças/MT. Esse instrumento, embora registre, no item 1.1, que a Resecom é responsável pela execução das obras e pela conclusão do empreendimento, destinou-se, apenas, à execução da "rede interna de abastecimento de água potável e sistema de esgotamento sanitário", incluindo as ligações prediais de esgoto sanitário na testada de todos os 1.436 imóveis.
5.	Os documentos às peças 4-9 apontam, conforme o trecho a seguir transcrito, que o Ministério Público Federal em Mato Grosso (MPF-MT) está atuando no caso em tela e vem envidando esforços junto a várias entidades envolvidas no empreendimento no sentido de que este seja concluído, de forma a minimizar os danos ao erário e à população.
"O Ministério Público Federal (MPF) está acompanhando o andamento das obras (...) . O objetivo é buscar uma solução que minimize os prejuízos ao patrimônio público - tendo em vista a deterioração do material já utilizado devido ao tempo de paralisação do empreendimento - e possibilitar a conclusão e entrega das casas, que beneficiarão 1.436 famílias no município."
6. 	O MPF-MT promoveu reuniões em 12/11/2019, 8/1/2020 e 15/1/2020, com a participação de representantes da CEF, da empreiteira, dos poderes Executivo e Legislativo municipais, da Secretaria Estadual de Meio Ambiente (Sema) , da Agência Estadual de Regulação dos Serviços Públicos Delegados de Mato Grosso (Ager-MT) , da empresa Águas de Barra do Garças e da comunidade, com a finalidade de "discutir as soluções que viabilizem a conclusão e entrega das residências, minimizando os prejuízos ao patrimônio público", (peça 5) .
7.	Por meio do Despacho à peça 14, de 6/11/2020, com fulcro no art. 157 do RI/TCU, determinei que fosse realizada a oitiva da Caixa para que, no prazo de quinze dias, sob pena de aplicação da multa prevista no art. 58, inciso IV, da Lei 8.443/92, informasse ao TCU:
"11.1. as providências a seu cargo para a retomada e conclusão do empreendimento, detalhando as ações adotadas até a presente data bem como e as previstas para a conclusão das obras;
11.2. justificativas para iniciar empreendimento desse porte sem a infraestrutura necessária para o atendimento das moradias, como água, luz e esgoto."
8.	Em adição, determinei o encaminhamento de cópia do presente Despacho para o Ministério Público Federal no Estado do Mato Grosso (MPF-MT) , para a Caixa, para as empresas Águas de Barra do Garças e Resecom Construtora Ltda e para o Município de Barra do Garças/MT.
9.	A Caixa e o MPF-MT foram notificados e tomaram ciência dos ofícios, conforme documentos constantes às peças 17 e 18. A Caixa compareceu aos autos para apresentar, tempestivamente, suas razões de justificativa, constantes à peça 22.
10.	Após a derradeira instrução a unidade técnica propõe (peça 28) :
	"Ante o exposto, submetem-se os autos à consideração superior, propondo:
 com fundamento nos artigos 234 e 235, do Regimento Interno do TCU, conhecer da denúncia para, no mérito, considerá-la procedente;
 acatar as razões de justificativas apresentadas pela Caixa Econômica Federal;
 comunicar à Caixa Econômica Federal e ao denunciante que o conteúdo da deliberação que vir a ser adotada poderá ser consultado no endereço www.tcu.gov.br/acordaos;
levantar a chancela de sigilo aposta aos autos; e
 arquivar os autos, com fundamento no art. 169, inciso III, do Regimento Interno do TCU."
11.	Quanto ao mérito, tendo em vista que os problemas relatados pelo denunciante de fato existem, a Denúncia deve ser considerada procedente. Não obstante, as análises procedidas pela SeinfraUrbana logram demonstrar que as obras dos empreendimentos vinculadas ao Programa Minha Casa Minha Vida (PMCMV) , objeto da presente denúncia, estão em andamento conforme percentuais físicos de execução informados pela Caixa. Ademias, o contrato firmado entre o município e a União está vigente e o órgão repassador dos recursos públicos federais está atuando.
12.	Assim, considerando, ainda, que o Ministério Público Federal está acompanhando a obra elevando em conta a cadeia de controle a ser seguida, acolho a proposta uníssona da unidade técnica no sentido de que as razões de justificativa apresentada pela Caixa Econômica Federal sejam acatadas.
13.	Ante o exposto, voto por que o Tribunal adote a minuta de acórdão que ora apresento à consideração deste Colegiado.
TCU, Sala das Sessões Ministro Luciano Brandão Alves de Souza, em 24 de março de 2021.
RAIMUNDO CARREIRO 
Relator